臺灣高等法院臺中分院民事判決
110年度上字第28號
上  訴  人  石岳鑫  
訴訟代理人  葉恕宏律師
複代理人    梁均廷律師
被上訴人    陳科評  
            陳寶蘭  
共      同
訴訟代理人  林建宏律師
上列當事人間請求土地所有權移轉登記等事件，上訴人對於中華
民國109年11月19日臺灣南投地方法院108年度訴字第354號第一
審判決提起上訴，本院於110年9月14日言詞辯論終結，判決如下
：
    主  文
原判決關於駁回上訴人後開第二項之訴部分，及該部分假執行之
聲請，暨訴訟費用之裁判均廢棄。
被上訴人丙○○應給付上訴人新臺幣壹佰萬元，及自民國108年9月
19日起，至清償日止，按年息百分之五計算之利息。
其餘上訴駁回。
第一、二審訴訟費用，由丙○○負擔5分之2，餘由上訴人負擔。
本判決第二項，於上訴人以新臺幣叄拾肆萬元為丙○○供擔保後得
假執行，但丙○○如以新臺幣壹佰萬元預供擔保，得免為假執行。
    事實及理由
壹、上訴人主張：坐落南投縣○○市○○段0000地號土地（即重測前
    林子段南崗小段000-000地號）及同段610建號建物（即重測
    前林子段南崗小段0000建號，門牌號碼南投市○○○路00號，
    下稱系爭房地），原為上訴人之父０００所有，民國92年5月30
    日以買賣為原因移轉登記予上訴人之弟０００名下，０００嗣於94
    年9月19日將系爭房地以買賣為原因移轉登記予被上訴人丙○
    ○，但０００與丙○○間並無買賣關係，2人間應為借名登記關係
    。丙○○明知其並非系爭房地實際所有權人，且與其姊即被上
    訴人丁○○間就系爭房地並無買賣關係，竟於98年4月10日將
    系爭房地移轉登記予丁○○，並由丁○○占用系爭房地迄今，丙
    ○○將系爭房地移轉登記在丁○○名下，應為借名登記關係。００
    ０於93年9月11日去世，０００之合法繼承人為上訴人及０００，上
    訴人於108年6月7日與丙○○簽立協議書（下稱系爭協議書）
    ，就系爭房地成立買賣契約，約定丙○○應將系爭房地移轉登
    記予上訴人，但丙○○未履行，且怠於行使對於丁○○請求交付
    及移轉系爭房地之權利。為此上訴人依民法第242條、類推
    適用民法第549條第1項代位丙○○終止被上訴人間就系爭房地
    之借名契約，再依民法第179條、類推適用民法第549條第1
    項代位請求丁○○將系爭房地移轉登記予丙○○，再依系爭協議
    書第1條請求丙○○將系爭房地移轉登記予上訴人，並依民法
    第179條請求丁○○應將系爭房地騰空交付丙○○，由上訴人代
    為受領。又丙○○未履行系爭協議書之查詢借款及移轉系爭房
    地之義務而有違約情形，致上訴人受有無法使用收益系爭房
    地之損害，爰依系爭協議書4條約定，請求丙○○給付上訴人
    新臺幣（下同）200萬元懲罰性違約金等語。
貳、被上訴人則以：
一、丙○○部分：丙○○與０００於94年9月19日將系爭房地以買賣為原
    因，辦理移轉登記，斯時雙方約定以系爭房地向台新國際商
    業銀行股份有限公司（下稱台新銀行）貸款，作為系爭房地
    之買賣價金，故丙○○係以貸款方式支付系爭房地之買賣價金
    ，且該貸款均由丙○○繳納清償，自非上訴人主張之借名登記
    。丙○○係因受上訴人多次騷擾、脅迫而簽下系爭協議書，爰
    以108年10月25日民事答辯狀繕本之送達，作為撤銷意思表
    示之通知。系爭協議書縱未經撤銷，然其内容所指，應係上
    訴人委託丙○○查明系爭房地之貸款情形，並委由丙○○向丁○○
    代理上訴人洽談買回房屋事宜。且系爭協議書上訴人表明願
    以若干款項購買，係買賣之要約，丙○○簽名其上，僅表示收
    受該要約之通知，無何承諾內容，而買回價格為420萬元或8
    00萬元，價格未定，是上訴人與丙○○間就系爭房地尚未達成
    買賣之意思表示合致。上訴人與丙○○間尚未成立買賣契約，
    丙○○僅是無法說服丁○○出賣系爭房地，無違約情事，上訴人
    依系爭協議書第4條請求違約金即屬無據，且上訴人請求違
    約金200萬元過高，爰依民法第252條請求酌減違約金。　
二、丁○○部分：丁○○於98年3月20日向丙○○購買系爭房地，並約
    定價金600萬元，丁○○分別於98年4月14日向第一商業銀行股
    份有限公司（下稱第一銀行）貸款300萬元及80萬元，於98
    年5月7日向南投縣國姓鄉農會（下稱國姓鄉農會）貸款200
    萬元及50萬元，是被上訴人間就系爭房地之買賣關係真實存
    在，並非借名登記。且縱丙○○取得系爭房地之原因事實有瑕
    疵或隱有其他法律行為，依土地法第43條規定，丁○○亦因信
    賴登記而取得系爭房地所有權。又丁○○未於系爭協議書上簽
    名，與上訴人就系爭房地無買賣之事，系爭協議書對丁○○無
    拘束力等語，資為抗辯。
叁、原審為上訴人敗訴之判決，上訴人不服提起上訴，並上訴聲
    明：㈠原判決廢棄。㈡丁○○應將系爭房地之所有權移轉登記予
    丙○○後，丙○○再移轉登記予上訴人。㈢丁○○並應將系爭房地
    騰空交付予丙○○，並由上訴人代為受領。㈣丙○○應給付上訴
    人200萬元，及自起訴狀繕本送達之翌日起至清償日止，按
    年息百分之5計算之利息。㈤上開聲明第三、四項上訴人願供
    擔保，請准宣告假執行。被上訴人則答辯聲明：㈠上訴駁回
    。㈡如受不利益判決，被上訴人願供擔保，請准宣告免為假
    執行。
肆、兩造不爭執事項及爭點（見本院卷一第191-192頁、卷二第8
    頁，並依卷證資料為文字調整）：　
一、兩造不爭執事項：
  ㈠系爭房地原為０００所有。
  ㈡於92年9月10日０００將系爭房地以買賣為原因，登記移轉予０００
    ；並於同年11月26日再將系爭房地設定最高限額抵押權予權
    利人江鳳湖，權利人江鳳湖再於93年11月2日將前揭最高限
    額抵押權讓與登記予張振國。
  ㈢０００於94年9月19日將系爭房地以買賣為原因，移轉登記予丙○
    ○。丙○○於同日設定抵押權登記予台新銀行，之後又於95年7
    月19日設定抵押權登記予國泰人壽保險股份有限公司（下稱
    國泰人壽）。
  ㈣丙○○於98年4月10日以買賣為原因，將系爭房地移轉登記予丁
    ○○，丁○○於同日設定抵押權登記予第一銀行。
  ㈤丙○○與上訴人就系爭房地糾紛，於108年6月7日簽訂系爭協議
    書。
二、本件爭點：
  ㈠丙○○是否遭上訴人脅迫而簽立系爭協議書？丙○○主張撤銷意
    思表示，有無理由?
  ㈡被上訴人間就系爭房地之買賣，是否實為借名契約？上訴人
    依民法第242條、類推適用民法第549條第1項代位丙○○主張
    終止被上訴人間就系爭房地之借名契約，再代位依民法第17
    9條請求丁○○將系爭房地移轉登記予丙○○，再依系爭協議書
    第1條請求丙○○將系爭房地移轉登記予上訴人，有無理由？
    （民法第179條屬請求權而非終止契約之規定，應移列為移
    轉登記之請求權；民法第549條第1項係終止契約之規定，應
    自請求權刪除）。
  ㈢上訴人依民法第179條規定，請求丁○○應將系爭房地騰空交付
    予丙○○，並由上訴人代為受領，有無理由？
  ㈣上訴人依系爭協議書第4條請求丙○○給付200萬元違約金暨利
    息，有無理由？　　　　
伍、本院判斷：
一、丙○○簽立系爭協議書未遭脅迫，撤銷意思表示無理由：
　  按因被詐欺或被脅迫而為意思表示者，表意人得撤銷其意思
    表示，民法第92條第1項本文固有明文。惟丙○○主張因受上
    訴人多次騷擾、脅迫而簽下系爭協議書等語，為上訴人所否
    認，即應由丙○○舉證以實其說。查丙○○對於上訴人所提108
    年6月7日系爭協議書，為伊與上訴人所簽立乙節，並無爭執
    （見本院卷一第80頁、不爭執事項㈤，系爭協議書見原審卷
    一第147頁），而丙○○就遭脅迫之事，僅稱受上訴人騷擾，
    即無其他具體內容，實與脅迫要件未符，本難憑信。且其所
    舉證人即書寫系爭協議書之代書０００於原審具結證稱：伊不
    認識上訴人與丙○○，是渠等於108年6月7日來伊事務所要求
    寫協議書，伊本不願意，因不想跑法院當證人，但渠等頗有
    誠意，伊才答應，伊簡單詢問幾個問題，渠等各自回答，說
    這份就可以，然後當著伊面簽名、蓋手印，當時雙方氣氛平
    和，對系爭協議書內容均同意等語（見原審卷二第67-68頁
    ），足見丙○○前開所辯與事實不符。此外丙○○未再提出其他
    證據以實其說，是丙○○抗辯遭上訴人脅迫而簽立系爭協議書
    ，並撤銷系爭協議書所為意思表示，為無理由。
二、被上訴人間就系爭房地之買賣非借名契約，上訴人無從代位
    丙○○終止借名契約，並請求丁○○、丙○○依序將系爭房地移轉
    登記予上訴人：
　㈠按借名契約，係指當事人約定一方將自己之財產置於他方名
    下，而仍由自己管理、使用、處分，他方允就該財產為出名
    之契約。查０００於94年9月19日將系爭房地以買賣為原因，移
    轉登記予丙○○，丙○○於98年4月10日以買賣為原因，將系爭
    房地移轉登記予丁○○等情，為兩造所不爭執（見不爭執事項
    ㈢㈣），堪予認定。惟上訴人主張被上訴人間上開買賣移轉登
    記實係借名契約，被上訴人否認其情，應由上訴人就該借名
    契約之存在負舉證責任。而上訴人就其主張，實係以０００與
    丙○○間為借名關係，丙○○明知自己非系爭房地實際所有權人
    ，仍將之移轉登記與其姊丁○○，故被上訴人間無買賣關係，
    應屬借名登記為其論據。核此論述，並未就被上訴人間確實
    存在借名契約為何舉證，本無從採信。況被上訴人間就系爭
    房地之買賣關係存在，業據提出98年3月20日不動產買賣契
    約書為證（見原審卷一第241-245頁），復經原審法院向南
    投縣南投地政事務所調閱此筆不動產所有權移轉登記資料結
    果，被上訴人確係提出買賣所有權移轉契約書，依買賣登記
    程序向地政機關辦理所有權移轉登記，有該所108年11月4日
    投地一字第1000000000號函附所有權移轉登記案件資料附卷
    可稽（見原審卷一第257、293-314頁）。且被上訴人上開不
    動產買賣契約書第貳條約定買賣價款合計600萬元，第叁條
    約定付款方式為：本契約成立同時，由甲（丁○○）先向乙（
    丙○○）給付50萬元為定金並充為價金之一部，而由乙確實親
    收足訖，其殘餘價金付款方法約定如下：第一期簽約金50萬
    元，甲方應於簽約之同時一次付清乙方。第二期完稅款50萬
    元，甲方應於乙方交付產權移轉所需文件及印鑑證明，並完
    納稅款後一次付清乙方。第三期銀行貸款410萬元，甲方應
    自行辦妥銀行貸款手續，並代償乙方尚未清償之貸款，不足
    部分以現金補足，乙方應負責前貸銀行之塗銷同意書取得。
    第四期尾款90萬元，雙方約定於銀行抵押權塗銷後三日內辦
    理產權點交，並結清尾款（見原審卷一第241頁）。而就此
    約定之價金付款，丁○○於98年4月14日向第一銀行借款300萬
    元及80萬元、同年5月7日向國姓鄉農會借款200萬元及50萬
    元，並於同年4月10日以系爭房地設定456萬元抵押權予第一
    銀行，同年4月22日以清償為原因，塗銷丙○○所設定之不爭
    執事項㈢國泰人壽抵押權等情，有第一銀行借據、農業發展
    基金貸款借據、丁○○之國姓鄉農會存摺內頁所載放款轉存20
    0萬元及50萬元明細、系爭房地之土地登記公務用謄本、地
    籍異動索引在卷足憑（見原審卷二第37-41頁、卷一第247、
    259-273、283、291頁），堪認被上訴人間買賣事實尚非無
    憑。參以證人０００於原審具結證稱：丙○○有打電話跟伊講，
    說他跟姐姐丁○○借錢，結果還不出來，才將系爭房地過戶給
    丁○○等語（見原審卷二第121頁），益徵被上訴人間就系爭
    房地之移轉並非基於借名契約。至證人０００、０００之證述，內
    容主要涉及０００與丙○○間買賣系爭房地事宜，無涉被上訴人
    間有無借名契約之事，無從為上訴人有利論證。
　㈡綜上，上訴人無法證明被上訴人間就系爭房地之買賣，實為
    借名契約之主張，則不論丙○○與０００間上開移轉系爭房地之
    法律關係為何，上訴人均無從基於系爭協議書之權利，代位
    丙○○終止不存在之借名契約，亦無代位類推適用委任相關規
    定之任何權利。是上訴人主張依民法第242條、類推適用民
    法第549條第1項代位丙○○終止被上訴人間就系爭房地之借名
    契約，再代位依民法第179條請求丁○○將系爭房地移轉登記
    予丙○○，即無理由。上訴人前述請求既無理由，則系爭房地
    係登記於丁○○名下，上訴人再依系爭協議書第1條請求丙○○
    將系爭房地移轉登記予上訴人，亦無理由。
三、上訴人請求丁○○騰空交付系爭房地，無理由：　
　  被上訴人間就系爭房地並無借名契約關係，上訴人無從代位
    丙○○行使借名契約相關權利，有如前述，則上訴人依民法第
    179條規定，請求丁○○應將系爭房地騰空交付丙○○，並由上
    訴人代為受領，即無理由。
四、上訴人依系爭協議書第4條請求丙○○給付違約金，於100萬元
    範圍內有理由：
  ㈠上訴人與丙○○立有系爭協議書，且丙○○以遭脅迫為由撤銷意
    思表示為無理由，業如前述，則系爭協議書合法有效。系爭
    協議書約定甲方（甲○○）、乙方（丙○○）雙方就南投市○○○
    路00號房屋（應指系爭房地，見不爭執事項㈤）糾紛事宜達
    成協議事項如下：倘若乙方本人有親自以前述房屋向銀行
    借款或本人向銀行借款並親自在銀行借據上簽名，經查証屬
    實，甲方願以420萬元向乙方買回該房屋。倘若經查証乙方
    本人並未親自出面向銀行借款及簽名時，甲方願以800萬元
    正向乙方買回該房屋。目前該房屋登記在乙方姊姊丁○○名
    下，甲方向乙方購買時，乙方保証丁○○願意出示全部移轉所
    需資料並配合過戶登記予甲方或甲方指定之名義人下，如有
    問題乙方需負責處理。費用由甲方負擔（確定日起算三個月
    內完成過戶事宜）。本協議甲乙雙方簽立後不可悔約，違
    約一方需賠償另一方200萬元正之懲罰性違約金，並放棄先
    訴抗辯權等語（見原審卷一第147頁）。核諸上開文義，並
    參酌證人０００於原審證稱：上訴人想用金錢買賣方式買回房
    屋，丙○○當下有同意，如果丙○○有去銀行簽名貸款，上訴人
    願意用420萬元買回，如果丙○○沒有去銀行簽名貸款，上訴
    人願意用800萬元買回，丙○○有保證丁○○願意提供全部文件
    配合過戶給上訴人等語（見原審卷二第68-69頁）。可知上
    訴人與丙○○係約定以丙○○有無在銀行借款為條件，分成上訴
    人買回系爭房地之價金為420萬元或800萬元，是上訴人表示
    購買時，即負有依該條件之客觀事實，給付420萬元或800萬
    元價金之義務，而丙○○於上訴人表示購買時，則負有保證丁
    ○○願意配合過戶，且須在確定日起算三個月內完成過戶之義
    務。解釋上，上訴人與丙○○各自之權利義務均足以特定，系
    爭協議書第4條之違約金給付要件，應認有具體約定，立約
    雙方應受其拘束。至丙○○抗辯系爭協議書僅係上訴人委託丙
    ○○查明貸款及與丁○○洽談買回事宜等語，與約定文義不符，
    不足為採。查上訴人始終主張買賣契約成立，購買系爭房地
    之意相當明確，且曾委任律師於108年7月3日發函通知丙○○
    確定購買系爭房地之意願，並限丙○○於10日內提供辦理移轉
    登記所需相關文件，有該律師函及回執可憑（見原審卷一第
    149-153頁）。又證人乙○○於本院具結證稱：108年6月13日
    兩造有去余議員處協商，有談到協議書內容牽涉丙○○有無到
    銀行申請貸款，丙○○說他絕對沒有，伊當場有建議如果要澄
    清事實，可由所有權人去銀行申請相關文件，當時丙○○有答
    應要去申請；因為房地名字是丁○○，當天才找丁○○來協商，
    丁○○一直在算她繳多少利息、稅金、裝潢錢，要拿回來，上
    訴人就買回房地有講一個金額，丁○○說要再加些金額，最後
    雙方沒有達成共識等語（見本院卷一第185-190頁），足見
    上訴人確已向丙○○表示購買系爭房地之意，符合系爭協議書
    第3條所約定「甲方（上訴人）向乙方（丙○○）購買時」之
    要件，上訴人與丙○○之系爭協議書上開義務已發生。然因系
    爭房地已移轉登記予丁○○所有，丁○○明確表明不同意出賣，
    並確定不同意移轉所有權予上訴人之情，業據被上訴人陳明
    在卷（見本院卷二第9頁），而上訴人無權代位丙○○請求丁○
    ○依次移轉系爭房地所有權，亦經本院認明如上，則上訴人
    主張丙○○違反系爭協議書第3條「保證丁○○願意配合過戶登
    記」之義務，堪信為真。是以，上訴人依系爭協議書第4條
    約定，請求丙○○給付懲罰性違約金，即屬有據。
　㈡按約定之違約金額過高者，法院得減至相當之數額，民法第
　　252條定有明文。至是否相當，應依一般客觀事實、社會經濟狀況、當事人所受損害情形及債務人若能依約履行時，債權人可得享受之一切利益，以為衡量之標準，倘所約定之額數，與實際損害顯相懸殊者，法院自得酌予核減，並不因懲罰性違約金或賠償額預定性違約金而異（最高法院101年度台上字第74號判決意旨參照）。審酌系爭房地原屬上訴人之父０００所有，因其弟０００之故輾轉移轉為他人所有，上訴人欲買回，故與丙○○訂立系爭協議書之緣由，及丙○○取得系爭房地之對價，依證人即辦理０００與丙○○間買賣過戶之代書０００於原審證述：他們程序不完整，一般土地買賣要有價金支付，這個沒有價金支付，伊有詢問雙方價金支付條件，他們說要自己處理，登記資料買賣價金181萬元，是核算公定價格，不是實際買賣價格等語（見原審卷二第72-74頁、卷一第121頁）；０００於原審證稱：系爭房地過戶給丙○○有向台新銀行貸款330萬元，丙○○拿走30萬元，250萬元清償原貸款，餘款伊拿走等語（見原審卷二第119頁）；暨丙○○向國泰人壽借款410萬元中之4,080,819元匯入台新銀行清償貸款，所餘19,181元匯入丙○○帳戶（見原審卷二第35頁即本院卷一第145頁匯款同意書），互核並非一致，然以上開最高額之國泰人壽貸款410萬元作為丙○○取得系爭房地之對價，與丁○○買受系爭房地之價格600萬元互為計算，丙○○仍有190萬元價差之所得利益，此利益固與系爭協議書約定之違約金200萬元相近，而丙○○詳知取得系爭房地之前因後果，亦知上訴人取回父親產業心切，卻仍消極不作為，甚至隱瞞曾向銀行貸款之事，實屬蓄意違約，情節非輕，惟上訴人畢竟知悉此事源自其弟０００而來，且明知系爭房地已移轉登記予丁○○所有，能否及何時可取回系爭房地均屬不確定之事，其所受無法使用收益系爭房地之損害難認鉅大等各種情況，認本件約定違約金200萬元仍屬過高，衡以上情，應酌減至100萬元為適當。綜上，上訴人依系爭協議書第4條請求丙○○給付之違約金於100萬元範圍內有理由，逾此部分即無理由。至兩造爭執系爭協議書是否成立買賣契約，及上訴人主張丙○○係給付遲延，非給付不能等節，實不影響系爭協議書第4條有無違約之認定，無審究必要。
五、綜上所述，被上訴人間買賣系爭房地並非借名契約，上訴人
    基此代位丙○○終止借名契約，依民法第179條請求丁○○將系
    爭房地移轉登記予丙○○，再依系爭協議書第1條請求丙○○將
    系爭房地移轉登記予上訴人，及依民法第179條請求丁○○應
    將系爭房地騰空交付丙○○，並由上訴人代為受領，均無理由
    。另丙○○與上訴人訂立系爭協議書，保證丁○○願意配合過戶
    而違約，上訴人依系爭協議書第4條約定，請求丙○○給付違
    約金100萬元，及自起訴狀繕本送達之翌日即108年9月19日
    （於同年月18日送達丙○○，見原審卷第一第205頁送達證書
    ）起，至清償日止，按年息百分之5計算之利息部分，為有
    理由，應予准許；逾此部分之請求，為無理由，不應准許。
    從而，原審就上開應准許部分，為上訴人敗訴之判決，尚有
    未洽，上訴論旨指摘原判決此部分不當，求予廢棄改判，為
    有理由，爰由本院廢棄改判如主文第二項所示。至於上訴人
    之請求不應准許部分，原審為上訴人敗訴之判決，並駁回其
    假執行之聲請，經核並無不合，上訴意旨指摘原判決此部分
    不當，求予廢棄改判，為無理由，應駁回此部分之上訴。又
    上訴人勝訴部分，兩造均陳明願供擔保宣告准免假執行，經
    核均無不合，爰分別酌定相當擔保金額准許之。　　
六、本件事證已臻明確，兩造其餘攻擊或防禦方法及所提證據，
    經斟酌後，均與本院心證之形成，不生影響，爰不一一再加
    以論述，併此敘明。
陸、據上論結，本件上訴為一部有理由，一部無理由，爰判決如
    主文。
中　　華　　民　　國　　110 　年　 　10　　月　　5  　日
　　　　　　　　民事第一庭    審判長法　官  張瑞蘭
　　　　　　　　　　　　　　　　    法　官  廖穗蓁
　　　　　　　　　　　　　　　　    法　官  黃綵君
正本係照原本作成。
上訴人得上訴。
被上訴人不得上訴。
如不服本判決，應於收受送達後20日內向本院提出上訴書狀，其
未表明上訴理由者，應於提出上訴後20日內向本院補提理由書狀
（均須按他造當事人之人數附繕本）。因疫情而遲誤不變期間，
得向法院聲請回復原狀。
上訴時應提出委任律師或具有律師資格之人之委任狀；委任有律
師資格者，另應附具律師資格證書及釋明委任人與受任人有民事
訴訟法第466條之1第1項但書或第2項所定關係之釋明文書影本。
如委任律師提起上訴，應一併繳納上訴裁判費。
　　　　　　　　　　　　　　　　    書記官  趙郁涵

中　　華　　民　　國　　110 　年　　10　　月　　5 　　日